【裁判字號】    99,易,125
【裁判日期】    991108
【裁判案由】    詐欺
【裁判全文】
臺灣新竹地方法院刑事判決               99年度易字第125號
公  訴  人  臺灣新竹地方法院檢察署檢察官
被      告  乙○○
上列被告因詐欺案件，經檢察官提起公訴（99年度偵字第130 號
、第318 號），本院判決如下：
    主    文
乙○○幫助犯詐欺取財罪，累犯，處有期徒刑肆月，如易科罰金
，以新臺幣壹仟元折算壹日。
    事    實
一、乙○○前於民國94年間因毒品危害防制條例案件經本院竹東
    簡易庭以94年竹東簡字第158 號判處有期徒刑5 月確定，並
    於95年2 月22日易科罰金執行完畢。竟不知悔改，明知一般
    人無故取得他人金融帳戶使用之行徑常與財產犯罪之需要密
    切相關，且取得他人帳戶資料之目的在於方便取得贓款及掩
    飾犯行不易遭人追查，竟基於對提供帳戶予他人使用，他人
    若持以犯罪亦無違反其本意之不確定幫助犯意，於98年11月
    13日前某日，在不詳處所，將其本人名義申請開設之合作金
    庫商業銀行（址設新竹縣竹東鎮○○路○ 段92號，以下簡稱
    合庫銀行）竹東分行所開設之0000-000 -000000號帳戶之存
    摺、提款卡及密碼，交付予真實姓名年籍不詳人士，提供不
    詳詐騙集團作為詐騙不特定人匯款之人頭帳戶，以此行為幫
    助他人詐欺取財犯行。嗣該詐騙集團成員即意圖為自己不法
    之所有，於98年11月13日20時30分許，撥打電話與甲○○聯
    絡，佯稱其先前在網路上購物之分期付款方式設定錯誤，必
    須至提款機前操作方得取消，致甲○○誤信為真而陷於錯誤
    ，依對方指示，至自動櫃員機前操作，依序匯款新臺幣（下
    同）2 萬9,983 元及2 萬9,983 元至乙○○前開合庫銀行竹
    東分行帳戶內。嗣因甲○○發覺有異旋報警處理，始循線查
    悉上情。
二、案經新竹縣政府警察局橫山分局報告臺灣新竹地方法院檢察
    署檢察官偵查後提起公訴。
    理    由
壹、程序部分：
一、按被告以外之人於審判外之言詞或書面陳述，除法律有規定
    者外，不得作為證據。又被告以外之人於審判外之陳述，經
    當事人於審判程序同意作為證據，法院審酌該言詞陳述或書
    面陳述作成時之情況，認為適當者，亦得為證據。當事人、
    代理人或辯護人於法院調查證據時，知有第159 條第1 項不
    得為證據之情形，而未於言詞辯論終結前聲明異議者，視為
    有前項之同意，刑事訴訟法第159 條第1 項及第159 條之5
    分別定有明文。經查，本件被告就證人甲○○於警詢時之證
    述，在本院準備程序及審理程序中，就證據能力一節均表示
    無意見，並未於本案言詞辯論終結前聲明異議，而本院審酌
    上開證人於警詢時之陳述係於案發後就自己親身經歷之事實
    所為者，依其陳述作成時之情況並不無適當，且非非法取得
    之證據，又無證據力明顯過低之情形，復經本院於審判期日
    就上開證據進行調查、辯論，依上開規定，自得為證據。
二、次按，本案認定事實所引用之文書證據，並無證據證明係公
    務員違背法定程式所取得，亦無刑事訴訟法第159 條之4 之
    顯有不可信之情況與不得作為證據之情形，本院斟酌本案卷
    內之證據並非非法取得，亦無證明力明顯過低之情形，且經
    本院於審判期日依法進行證據之調查、辯論，被告於訴訟上
    之程序權已受保障，故亦均得採為證據。
貳、實體部分：
一、訊據被告乙○○固坦承合庫銀行竹東分行帳號0000-000-000
    000 號帳戶確為其於94年8 月30日所申辦開立，惟矢口否認
    有何幫助詐欺取財犯行，辯稱：伊於98年11月中旬，要去銀
    行辦理更名的途中，該帳戶之提款卡、存摺放在外套的口袋
    遺失了，遺失後有打電話至銀行掛失，並未將上開帳戶販售
    或提供予他人使用云云。經查：
（一）合庫銀行竹東分行帳號0000-000-000000 號帳戶係被告乙
      ○○所申辦開立，而不詳詐騙集團成員，以撥打電話予甲
      ○○，佯稱其先前在網路上購物之分期付款方式設定錯誤
      ，必須至提款機前操作方得取消之詐術方式，使甲○○陷
      於錯誤，依序匯款新臺幣（以下同）2 萬9,983 元及2 萬
      9,983 元至被告上開合庫銀行竹東分行帳戶內之事實，業
      據證人甲○○於警詢時指述明確（見99年度偵字第130 號
      卷第9 至10頁），並有郵政自動櫃員機交易明細表影本2
      紙、合作金庫銀行存款客戶當月份交易資料查詢單及被告
      前開帳戶之開戶資料各1 份（見99年度偵字第130 號卷第
      17頁至21頁）、內政部警察署反詐騙諮詢專線紀錄表、桃
      園縣政府警察局中壢分局中壢派出所受理詐騙帳戶通報警
      示簡便格式表、受理各類案件紀錄表、受理刑事案件報案
      三聯單影本各乙紙（見99年度偵字第130 號卷第13至16頁
      ）可資憑佐，復為被告所不爭執（見本院卷第11頁99年6
      月28日準備程序筆錄不爭執事項），足徵被告所有上開合
      庫銀行竹東分行帳戶確遭不詳詐騙集團用以充作行騙後供
      被害人匯款之犯罪工具無訛。
（二）被告雖以前開情詞置辯，然查：
   1、整理被告答辯之重點即被告遺失系爭帳戶資料過程、後續
      處理情節，其前後陳述如下：先於98年12月7 日警詢時
      陳稱：伊所有之金融帳戶相關資料於98年11月中旬，在竹
      東地區不慎遺失，有電話聯繫向竹東分行報遺失止付云云
      （見99年度偵字第130 號卷第6 頁），繼於98年12月27
      日警詢時改稱：伊於98年10月中旬許回到家中時發現存摺
      及提款卡不見，發現遺失後的約1 個星期，有撥打該銀行
      服務專線電話到合作金庫商業銀行竹東分行申辦掛失止付
      云云（見99年度偵字第318 號卷第4 頁至第5 頁），復
      於本院調查時又稱：系爭帳戶資料於去年10月中旬在竹東
      不見，發現遺失的隔天早上即打電話到合庫報失，伊將密
      碼寫在提款卡的套子上面云云（見99年度審易字第96號第
      15頁背面、第44頁背面），再於本院準備程序陳稱：伊
      去銀行換帳戶名稱的路途中發現帳戶資料遺失，後來打電
      話給銀行報遺失云云（見本院卷第10頁背面），嗣於本院
      審理時再稱：伊將密碼抄在存摺的塑膠套上，提款卡跟存
      摺放在一起，系爭帳戶係於11月中旬遺失云云（見本院卷
      第60頁）。是被告就系爭帳戶資料遺失之時間，被告或稱
      於98年10月中旬，或稱於98年11月中旬等語；次就發現系
      爭帳戶資料遺失之時間，被告或稱回到家中發現遺失，或
      稱於去銀行的途中發現遺失等語；第就發現系爭帳戶資料
      遺失後之處置，被告或稱於發現遺失後的約1 個星期報失
      ，或稱於發現遺失後隔天早上即報失等語；再就密碼抄寫
      之位置，被告或稱抄在提款卡套子上，或稱抄在存摺簿塑
      膠套上，被告對於此等親身經歷之事實，被告所述前後不
      一且反覆變異供詞，再者，帳戶遺失之經歷並非生活日常
      常見，為偶發及突然事件，對於此一事件之經過及處理方
      式，縱因時間經過因記憶些許遺忘而有些許之陳述不一，
      然不可能對於整個事發經過陳述出入如此之大，由被告前
      後辯詞差異如此大之情況，亦可合理懷疑其辯詞所述之過
      程非本於其親身經歷，而係為了迴避刑責而臨時杜撰之辯
      詞，才會有前後辯詞差異甚大之違反常情之狀況
   2、次者，金融存款帳戶事關存戶個人財產權益之保障，其與
      存簿、提款卡結合，專有性自屬更高，若落入不明人士手
      中，極易被利用為取贓之犯罪工具，一般人均有妥為保管
      以防止他人任意使用之認識，並投注以較一般文書、證件
      更高之注意程度，倘發覺遺失，理應迅即向警報案，以期
      儘早尋得此重要資料，或避免該個人帳戶淪為供他人犯罪
      之工具，被告並非毫無社會經驗之人，對於該等常識自不
      能諉為不知。本件被告於審理時陳稱：伊將存摺、提款卡
      置於無拉鍊之外套口袋，於騎乘機車去銀行的路途中發現
      系爭帳戶資料遺失，伊以電話掛失，但沒有打通，打了一
      、二天才打通云云；後又改稱：當天打不通，過了一、二
      天才再打電話云云（見本院卷第60至62頁），被告非但於
      短時間內翻異前詞，且金融存款帳戶之存簿、提款卡，係
      個人資金流通之交易工具，事關個人財產權益之得喪，進
      出款項將影響個人社會信用評價，具有強烈屬人性及隱私
      性，並與生活息息相關，按依常情一般人攜帶存摺、提款
      卡等重要金融理財工具，當會謹慎保管以防遺失，殊難想
      像被告騎乘機車僅將系爭帳戶存簿、提款卡貿然置於外套
      口袋，而未放置於機車置物箱等較不會遺失掉落之處。再
      者，現今金融業者之客服專線均係24小時多人線上提供服
      務，鮮有一整天完全無法撥通之情事，且社會上一般正常
      之人，如有前述金融帳戶存摺、提款卡及密碼遺失等情，
      自應速至銀行辦理掛失手續始符常理，況若如被告所述於
      前往銀行途中便察覺帳戶遺失，則被告直接前往銀行辦理
      掛失亦可，被告推稱事後以電話向合庫銀行掛失，即未再
      為任何報警備案之必要處置，其後續態度及行為過於消極
      而難以想像，實悖於一般人對於帳戶管理之常情。
   3、再者，按一般社會常情，欲使用金融卡領取款項者，須於
      金融機構設置之自動櫃員機上依指令操作，並輸入正確之
      密碼，方可順利領得款項，由此可見，如非經帳戶所有人
      同意、授權並告知金融卡密碼等情況，單純持有金融卡之
      人，欲隨機輸入號碼而領取款項之機會，以晶片金融卡六
      位至十二位密碼之設計，不法之人任意輸入號碼而與正確
      之密碼相符者，機率微乎其微，且稍有社會歷練、經驗之
      人，均知金融卡應與其存摺、密碼分別保存，或者將密碼
      牢記心中，而不在任何物體上標示或載明密碼，以免徒增
      帳戶款項遭人持金融卡併同輕易得知之密碼盜領款項。被
      告乙○○於本院審理時供稱：伊因怕忘記密碼，故將提款
      卡密碼抄寫在存摺的塑膠套上，提款卡跟存摺放在一起（
      見本院卷第60頁）；然其於本件案發時已屆而立之年，且
      為高職畢業，有相當之識見與社會歷練，前揭社會經驗常
      情，亦應為其所熟稔知悉，其豈有蓄意將密碼資料書寫於
      存摺塑膠套上而與提款卡同置，徒增帳戶款項遭人盜領之
      風險。是被告關此部分之辯詞，顯然已不足以採信。
   4、另被告辯稱同一時間亦遺失郵局帳戶之金融卡云云，經本
      院向中華郵政股份有限公司查詢被告帳戶資料，該公司函
      覆：被告確於竹東郵局有開立帳戶等語（見本院卷一第18
      至22-2頁），然該等回函及相關客戶歷史交易清單均未見
      被告有何掛失之記載，是被告此一辯詞亦與事實不符。
   5、綜核被告於偵查中、本院審理時所述，或與事證不符，或
      與常情相左，且多所矛盾齟齬，在在均與事理有違，已如
      前述，可見被告對於前揭帳戶存摺、提款卡及密碼等物之
      去向確有所隱瞞。是被告前開所辯各節，無非係臨訟意圖
      卸責之詞，均不足採信。至被告另辯稱其發現帳戶存摺、
      提款卡遺失後，曾向合庫銀行辦理掛失，且合作金庫商業
      銀行竹東分行亦於99年5 月24日以（99）合金竹東營字第
      0990001840號函覆被告確有於98年11月13日下午5 點13分
      辦理掛失等情（見99年度審易字第96號卷第39頁），惟被
      告縱有於詐騙集團成員向被害人甲○○實施詐欺行為並業
      經被害人款項匯入後向合庫銀行辦理掛失，然此與被告先
      前是否有交付帳戶予他人作為不法使用係屬二事，被告此
      部分所辯自難採為對其有利之認定，附此敘明。
（三）按刑法上之故意，分直接故意（確定故意）與間接故意（
      不確定故意），「行為人對於構成犯罪之事實，明知並有
      意使其發生者」為直接故意；又「行為人對於構成犯罪之
      事實，預見其發生而其發生並不違背其本意者」為間接故
      意。而郵政儲金或銀行帳戶可供款項之存匯、提領，一般
      人均可輕易申請開設，並無任何資格條件之限制，倘有使
      用金融存款帳戶之正當用途，自以使用本人或可信賴之親
      友申請之帳戶，最為便利安全，始可避免帳戶名義人反悔
      或心存歹念，利用通知掛失止付、變更存戶印鑑圖章或換
      摺之方式，將帳戶內之款項領走一空，反致使用帳戶人蒙
      受損失，苟非為犯罪等不法目的或為掩飾自己真實身分，
      並藉以逃避查緝，依常情並無捨棄自己申設帳戶而迂迴以
      花費金錢或其他方法向無相當信賴關係之陌生人取得帳戶
      使用之理，且近年來以詐欺取財之犯罪類型層出不窮，該
      等犯罪，多數均係利用他人帳戶作為詐欺所得財物之出入
      帳戶，業經媒體廣為披載，是依一般人通常之知識、智能
      及經驗，均已詳知向陌生人購買、承租或其他方法取得帳
      戶者，多係欲藉該帳戶取得不法犯罪所得，且隱匿帳戶內
      資金之實際取得人之身分，以逃避追查。據此，被告任意
      販售並交付金融帳戶予他人，該人既有使用金融帳戶之需
      ，竟不思自行申辦，反大費周章收集他人金融帳戶使用，
      顯與一般交易常情相違，則其用途實屬可疑，足證被告應
      可預見金融帳戶提供他人使用將幫助他人實施詐欺犯罪，
      竟仍將其金融帳戶存摺、提款卡及密碼交付予來路不明之
      人，是縱無證據證明被告明知該人之犯罪態樣係以該金融
      帳戶供詐欺取財犯罪之用，惟其顯具縱有人以其金融帳戶
      實施詐欺取財犯罪亦不違背其本意之幫助意思自明。綜上
      ，本案事證明確，被告上揭所辯各節，無非係臨訟意圖卸
      責之詞，均不足採，其犯行洵堪認定，應依法論罪科刑。
      至檢察官聲請本院向合庫銀行竹東分行函查系爭帳戶之提
      款卡及密碼有無經過測試程序，用以證明該詐騙集團是否
      由第三途徑取得被告之提款卡或被告親自交付等情，本院
      認為本案待證事實已臻明瞭無再調查之必要，爰依刑事訴
      訟法第163 條之2 第2 項第3 款，認並無調查之必要，併
      此敘明。
二、論罪科刑：
（一）按幫助犯之成立，主觀上行為人須有幫助故意，客觀上須
      有幫助行為，亦即刑法上之幫助犯，係對於犯罪與正犯有
      共同之認識，而以幫助之意思，對於正犯資以助力，而未
      參與實施犯罪之行為者而言（最高法院75年度台上字第15
      09號、84年度台上字第5998號、第6475號、88年度台上字
      第1270號判決均同此意旨）。本件被告基於幫助他人詐欺
      取財之不確定故意，將其所有銀行存摺、提款卡及密碼，
      交付予詐騙集團成員使用，以利其誘使他人匯入款項後自
      該帳戶提領花用，被告所為亦僅係刑法詐欺罪構成要件以
      外之行為，復無證據證明被告有參與詐欺犯行之實施，應
      屬刑法第30條之幫助犯。
（二）核被告所為，係犯刑法第30條第1 項前段、同法第339 條
      第1 項之詐欺取財罪之幫助犯。而被告係幫助他人犯罪，
      爰依刑法第30條第2 項之規定，按正犯之刑減輕之。
（三）被告前曾於94年間，因違反毒品危害防制條例案件，經本
      院於94年10月18日，以94年度竹東簡字第158 號判決判處
      有期徒刑5 月，並於94年10月31日確定，嗣於95年2 月22
      日易科罰金執行完畢等情，有臺灣高等法院被告前案紀錄
      表及刑案資料查註紀錄表各1 份為證，其於5 年以內故意
      再犯本件有期徒刑以上之罪，為累犯，應依刑法第47條第
      1 項規定加重其刑。其刑有加重及減輕之事由，應先加後
      減之。
（四）爰審酌被告明知近年來國內多有詐欺、恐嚇集團犯案，均
      係使用人頭帳戶以作為收受不法所得款項之手段，竟仍為
      幫助他人詐欺之犯行，以助長犯罪集團惡行，供詐欺犯取
      得所騙財物之工具，其對於社會秩序之擾亂不言而喻，以
      及被告犯後否認犯罪飾詞狡辯之態度等一切情狀，量處如
      主文所示之刑，並諭知易科罰金之折算標準，以資懲儆。
據上論斷，應依刑事訴訟法第299 條第1 項前段，刑法第339 條
第1 項、第30條第1 項前段、第2 項、第47條第1 項、第41條第
1 項前段，刑法施行法第1 條之1 第1 項、第2 項前段，判決如
主文。
本案經檢察官邱宇謙到庭執行職務。
中    華    民    國    99    年    11    月    8     日
                  刑事刑五庭    審判長法  官  黃美盈
                                      法  官  蔡川富
                                      法  官  李毓華
如不服本判決，應於收受本判決後10日內向本院提出上訴書狀。
上訴書狀應敘述具體理由，未敘述上訴理由者，應於上訴期間屆
滿後20日內補提理由書狀於本院（均須按他造當事人之人數附繕
本，並請勿「逕送上級法院」）。
以上正本證明與原本無異。
中    華    民    國    99    年    11    月    8     日
                                      書記官  廖宜君
附錄本案論罪科刑法條全文：
刑法第339條第1項
意圖為自己或第三人不法之所有，以詐術使人將本人或第三人之
物交付者，處5年以下有期徒刑、拘役或科或併科1,000元以下罰
金。

司法院資訊處製作；財團法人民間司法改革基金會備份。
